【裁判字號】    95,上易,240
【裁判日期】    951011
【裁判案由】    損害賠償等
【裁判全文】
臺灣高等法院臺中分院民事判決  95年度上易字第240號
上  訴  人  甲○○○
兼上 一 人
訴訟代理人  乙○○
被  上訴人  三采麗園尊邸管理委員會
法定代理人  戊○○
訴訟代理人  羅豐胤律師
複  代理人  盧兆民律師
訴訟代理人  黃靖閔律師
上列當事人間請求損害賠償等事件，上訴人對於民國95年6月5日
臺灣臺中地方法院94年度訴字第2724號第一審判決提起上訴，本
院於95年9月27日言詞辯論終結，判決如下：
    主      文
上訴駁回。
第二審訴訟費用由上訴人負擔。
    事實及理由
壹、程序方面：
一、查被上訴人三采麗園尊邸管理委員會，其原法定代理人陳鈺
    婷於訴訟中變更為戊○○，並由戊○○具狀承受訴訟，自生
    承受訴訟效力。
二、上訴人甲○○○、乙○○於原審主張依侵權行為之法律關係
    ，請求被上訴人給付被上訴人甲○○○、乙○○各新台幣（
    下同）二十五萬元慰撫金及其法定遲延利息，於第二審即本
    院就請求金額項目部分（查總金額各二十五萬元及訴訟標的
    均不變），更改為：(一)甲○○○請求慰撫金二十萬元（民法
    第195條）；住院費五萬元（民法第193條）。(二)乙○○請求
    慰撫金十五萬元（民法第195條）：無法安心工作而減少收
    入十萬元（民法第193條）（見本審卷第六九至七一頁）。
    查上訴人上開請求金額項目之變更，乃更正事實及法律上之
    陳述，並非為訴之變更或追加（民事訴訟法第256條參照）
    ，自勿庸徵得被上訴人之同意，合先明。
貳、本件經本院審理結果，認第一審判決除有關請求賠償金額項
    目部分，更改為：(一)甲○○○請求慰撫金二十萬元（民法第
    195條）；住院費五萬元（民法第193條）。(二)乙○○請求慰
    撫金十五萬元（民法第195條）：無法安心工作而減少收入
    十萬元（民法第193條）外，其餘認事用法均無不當，應予
    維持，並引用第一審判決書記載之事實、證據及理由。
參、兩造上訴及答辯要旨：
一、本件上訴人主張：上訴人乙○○係上訴人甲○○○之子，甲
    ○○○因於民國（下同）93年12月間因頭部外傷，造成顱內
    出血，經手術治療後成為重度肢障及中度失智症患者，無法
    獨立行起，常久以來均賴上訴人乙○○照顧，並由乙○○以
    手推輪椅代步。嗣甲○○○出院後，乙○○須帶甲○○○回
    醫院復建及戶外散步，惟上訴人乙○○、甲○○○所居住門
    牌號碼台中市○區○○路1段2號10樓之3（查該不動產之所
    有權人為乙○○之配偶即訴外人周瑞娟），係位於三采麗園
    尊邸建築物（以下簡稱系爭大樓）C、D棟（下簡稱Ｃ、Ｄ棟
    ），其C、D棟大樓一樓電梯出入口有2階樓梯約40公分高差
    ；及避難層出入口亦有1階樓梯約10公分高差，即均未依法
    設置供殘障人士及行動不便者出入之無障礙設施（嗣該無障
    礙坡道於95年4、5月間設置完畢）。致上訴人乙○○推上甲
    ○○○之輪椅至系爭大樓C、D棟出入口時，須乙○○搬抬甲
    ○○○及其輪椅，始得通行，造成乙○○手腕挫傷、腰部挫
    傷、暨退化性脊椎炎合併下背痛等傷害，並造成甲○○○而
    情緒失控、血壓升高等傷害；又甲○○○身體狀況難以通行
    系爭大樓C、D棟出入口，而不得不住在醫院，因此有住院費
    之支出；另因甲○○○再三住院，乙○○須在醫照顧看護，
    而無法安心工作致收入減少。查依公寓大廈管理條例及身心
    障礙者保護法規定，被上訴人負有設置無障礙空間之義務，
    且身心障礙者保護法屬保護他人之法律，被上訴人未依法設
    置，乃屬違反保護他人之法律，並侵害上訴人乙○○、甲○
    ○○之健康權及自由出入系爭大樓之自由權利，造成上訴人
    精神上所受痛苦極大，為此依民法第184條第1項前段、第2
    項、第193條、195條之規定提起本訴等語。為求為判決：
    (一)原判決不利於上訴人乙○○、及甲○○○部分均廢棄。(二)
    上廢棄部分，被上訴人應給付上訴人乙○○、及甲○○○各
    新台幣二十五萬元（甲○○○部分為：慰撫金二十萬元、住
    院費五萬元；乙○○部分為：慰撫金十五萬元、無法安心工
    作而減少收入十萬元）、及各自起訴狀送達被上訴人之翌日
    起至清償日止，按年息百分之五計算之利息。(三)第一、二審
    訴訟費用由被上訴人即被告負擔。
二、被上訴人則以：經查本件建築物係在86年6月26日取得建造
    執照，於87年9月28 日取得使用執照。再者，證人丙○○、
    李家榮等二人（台中市政府建管課技士）分別到庭分別供證
    ：「本件集合住宅依照86年當時之建築技術規則規定，無障
    礙坡道只要設置一處即可，然本件建築物當時設置兩處無障
    礙坡道；又依照86年4月23日公布修正身心障礙保護法第56
    條第3項規定．．．不符合修正後之規定者，目的事業主管
    機關，應令管理機關負責人改善，但沒有規定必須改善日期
    」等語；又證人吳承鴻建築師供述同李家榮所述，由此，可
    知主管機關台中市政府發照當時並無要求應該施作本件無障
    礙空間設施，被上訴人事後依照台中市政府之函示於95年3
    月5日完成本件無障礙設施，並無任何違法或不當之處甚明
    。又被上訴人就有關系爭大樓C、D棟無障礙空間設施積極處
    經過情形如附件所示。準此以觀，被上訴人係依據與台中市
    政府往來公文及管理會議記錄之決議，逐步完成本件無障礙
    空間設施，期間並無任何不法可言。是上訴人空言主張被上
    訴人有違反身心障礙者保護法第56條第3項之規定云云，顯
    不足採。又縱法院認被上訴人設置本件無障礙設施，有所延
    誤之疏失，上訴人就其等之損害與設施有所延誤間，是否具
    有相當因果關係，亦無法舉證以實其說等語，資為抗辯。並
    求為判決駁回對造之上訴。
肆、兩造不爭執之事項：（見原審卷第121頁-122頁及本審卷第
    54 頁、第67頁反面）
一、上訴人乙○○、甲○○○為台中市○區○○路一段二號十樓
    之三之住戶（該建物所有權人為上訴人乙○○之妻周瑞娟）
    。
二、被上訴人管理委員會設置無障礙坡道竣工於九十五年四月十
    二日發函台中市政府，台中市政府於五月十二日現場勘查後
    ，於95年5月16日發函被上訴人管理委員會同意備查。
三、94年8月25日上訴人乙○○寄發存證信函至台中市政府，同
    年月31日寄發陳情書至台中市政府，同年10月14日寄發陳情
    書至台中市政府，內容均為要求被上訴人應設置無障礙空間
    。
四、系爭建物係民國87年間完工。
五、甲○○○於94年2 月17日至95年6 月25日因頭部外傷合併顱
    內出血住院花費新台幣29,285元。
伍、兩造爭執之事項：（本院卷第78頁）
一、被上訴人於系爭建物Ｃ、Ｄ棟一樓未設置無障礙空間，是否
    有故意過失？
二、上訴人所受的損害與無障礙空間之設置，是否有因果關係？
陸、得心證之理由：
一、按當事人主張有利於己之事實者，就其事實有舉證之責任，
    民事訴訟法第277條前段定有明文；又損害賠償之債，以有
    損害之發生及有責任原因之事實，並二者之間，有相當因果
    關係為成立要件。故當事人所主張損害賠償之債，如不合於
    此項成立要件者，即難謂有損害賠償請求權存在，最高法院
    48 年台上字第481號亦著有判例可參。即因侵權行為所發生
    之損害賠償請求權，其要件為：1.有責任原因之事實。2.損
    害之發生。3.損害與有責任原因之事實之間有相當因果關係
    。故依侵權行為之法律關係請求損害賠償，上訴人除須證明
    有損害之發生，及有責任原因之事實外，並須闡明二者之間
    有相當因果關係存在，上訴人須先就上述成立要件為相當之
    證明，始能謂其請求權存在。
二、查上訴人主張被上訴人於95年4月之前，並未依法於系爭大
    樓C、D棟一樓及避難層出入口設置無障礙設施之事實，固為
    兩造所不爭執，惟被上訴人否認侵害上訴人之健康及自由權
    利，並否認上訴人因而受有損害，依前揭說明，自應由上訴
    人就其權利受侵害及受有損害之事實，先負舉證之責任。經
    查：
  1.上訴人甲○○○、乙○○主張因被上訴人未設置無障礙設施
    而侵害其自由進出系爭大樓之自由權等語，雖據上訴人提出
    上訴人甲○○○之診斷證明書、殘障手冊、病歷、住院醫療
    費用收據、（未設無障設置無障礙設施之前）現場照片，平
    面圖等為證（見原審卷第十二至十六頁；第一三一至一五一
    頁；本審卷第二九至四九頁；第五七頁），惟所謂不法侵害
    他人之自由，係指強制個人之身體或意思之自由而言。查系
    爭大樓未設置無障礙設施之前，系爭大樓C、D棟一樓及避難
    層出入口雖有數階樓梯之高差，致上訴人甲○○○如使用輪
    椅進出時，需人搬抬或攙扶始能進出，但並非全然不得通行
    ，且甲○○○固因而使用輪椅出入系爭大樓較為不便，惟尚
    難遽以評價為甲○○○、乙○○身體自由遭受何種之外力強
    制，自難認為上訴人甲○○○、乙○○之自由權利受有侵害
    。又據上訴人甲○○○上開醫院診斷明書記載：「頭部外傷
    合併顱內出血」「腦外傷合併雙側偏癱」「外傷性腦術後合
    併雙側肢體乏力」「創傷性腦外傷併雙側肢體無力」「病患
    （即甲○○○）因上述疾病入院治療」等情，則其住院醫療
    費用，核與系爭大樓C、D棟設置有無障礙設施並無因果關係
    至明。
  2.又上訴人乙○○主張，因需長期搬抬甲○○○進出系爭大樓
    ，致造成上訴人乙○○手腕挫傷、腰部挫傷、暨退化性脊椎
    炎合併下背痛；上訴人甲○○○因而情緒失控、血壓升高等
    傷害，主張其健康權受侵害云云。按上訴人甲○○○主張其
    血壓升高等部分，未據其提出任何具體之事證為憑，另上訴
    人乙○○固提出診斷證明書3紙為證（見原審卷第一００、
    一一三頁），其診斷證明書分別記載：「腕及手挫傷、腰部
    挫傷」、「退化性脊椎炎合併下背痛」等語，然此僅足以證
    明上訴人乙○○罹有診斷證明書上所載之各項病症，並無法
    據以推知其所罹病症之原因為何。又本院檢送乙○○上開診
    斷證明書分別向中國醫藥大學附設醫院，及丁○○中醫診所
    查詢病患乙○○病症係何原因造成，經中國醫藥大學附設醫
    院回函：「病人於95年1月9日骨科門診主訴間歇性下背痛約
    6個月，經放射線檢查發覺為退化性脊椎炎，屬於慢性退化
    疾病。給與藥物治療10天並建議避免過度負重工作，以免脊
    椎退化加劇」，有該醫院函在卷可稽（見本審卷第十七頁）
    。丁○○中醫診所回函：「茲證明乙○○先生于民國94年11
    月30日、12月1日來本診所看病，因搬重受傷（輪椅）致肩
    及上臂、臉及手挫傷、腰酸背痛等症。故此患者應避免搬重
    物」。「．．又乙○○先生到本診所看診，乙○○先生本人
    主訴因搬重物如輪椅等重物致肩腕、腰部疼痛，故為治療之
    。一般患者，都會告訴醫生為何受傷，不然醫師會主動問他
    如何受傷」，亦有該醫院回函在卷可按（見本審卷第十五、
    七五頁）。準此，據中國醫藥大學附設醫院，及丁○○中醫
    診所回函，仍無法證明上訴人乙○○上開病症，確係因長期
    搬抬甲○○○輪椅進出系爭大樓造成。再者，上訴人乙○○
    主張因照顧住院甲○○○，而無法安心工作致收入減少云云
    ，亦無法舉證證明係肇因於系爭大樓C、D棟無障礙設施所致
三、綜上所述，上訴人甲○○○、乙○○就其主張受有損害，及
    損害與被上訴人之有責原因事實間，具有因果關係等之要件
    ，既均未能為相當之舉證以實其說，自難謂其主張之損害賠
    償請求權存在。從而，上訴人甲○○○、乙○○依侵權行為
    之法律關係，請求被上訴人賠償甲○○○慰撫金二十萬元、
    住院費五萬元；乙○○慰撫金十五萬元、無法安心工作而減
    少收入十萬元，及其各自法定遲延利息，均屬無據，應予駁
    回。
柒、綜上所述，本件上訴人甲○○○、乙○○主張，依侵權行為
    之法律關係，請求被上訴人賠償甲○○○、乙○○各二十五
    萬元及其法定遲延利息，為不足採，被上訴人抗辯，尚屬可
    信。是原審為上訴人敗訴之判決，及駁回其假執行之聲請，
    並無不合。上訴意旨指摘原判決不當，求予廢棄改判，為無
    理由，應予駁回。
捌、本件事證已臻明確，兩造其餘攻擊或防禦方法及所提證據，
    均與本院心證之形成，不生影響，爰不一一再加以論述，併
    此明。
玖、據上論結，本件上訴為無理由，依民事訴訟法第四百五十四
    條、第四百四十九條第一項、第七十八條、第八十五條第一
    項前段，判決如主文。
中    華    民    國    95    年    10    月    11    日
                    民事第一庭審判長法  官  吳火川
                                    法  官  饒鴻鵬
                                    法  官  陳繼先
以上正本係照原本作成。
不得上訴。
                                    書記官  林育德
中    華    民    國    95    年    10    月    12    日
                                                      Ｂ
附件：
   時  間           內  容
 1.94.08.05    三采社區因住戶臨時動議之提議，已開始討論
               施作本件無障礙空間之設施。
 2.94.08.31    乙○○向市政府陳情應該設置本件無障礙空間
               設施。
 3.94.09.15    市政府因前開陳情第一次發函要求三采社區，
               對於一樓門廳造成行動不便者之妨礙，加以改
               善。
 4.94.09.19    三采社區依照市政府前開來函之指示，討論施
               作本件無障礙空間事宜。
 5.94.10.14    三采社區發函向台中市政府，請示因為部分住
               戶反對施作本件無障礙空間設施，當如何處理
               ？
 5.94.10.31    市政府來函指示，就本件無障礙空間設施，應
               依身心障礙者保護法第56條第3項之相關規定辦
               理。
 6.94.12.09    三采社區管理會議決議通過施作本件無障礙空
               間設施，但需要多覓幾家廠商尋價。
 7.94.12.15    三采社區委託劉顯彰建築師完成本件無障礙空
               間設計圖。
 8.94.12.19    三采社區發函請求市政府協助審查本件無障礙
               空間設計圖。
 9.95.01.27    市政府來函表示，本件無障礙空間設計圖之扶
               手部分，應該變更為雙側扶手。
10.95.03.01    三采社區舉行本件無障礙空間設置說明會。
11.95.03.05    三采社區完成本件無障礙空間設施。
12.95.04.12    三采社區發函向市政府報備本件無障礙設計圖
               樣竣工。
13.95.05.12    市政府派員到現場勘驗本件無障礙設施。
14.95.05.16    市政府來函表示本件無障礙設施經審查符合標
               準，同意辦理備查。


司法院資訊處製作；財團法人民間司法改革基金會備份。
